臺灣高等法院民事判決　　　　　　　　　99年度上字第1378號
上　訴　人　江啟瑞
訴訟代理人　王中平律師
　　　　　　朱俊穎律師
被　上訴人　林茂材
訴訟代理人　陳世杰律師
上列當事人間返還借款事件，上訴人對於中華民國99年11月2日
臺灣板橋地方法院99年度訴字第1195號第一審判決提起上訴，本
院於100年7月20日言詞辯論終結，判決如下：
    主      文
原判決廢棄。
被上訴人在第一審之訴及假執行之聲請均駁回。
第一、二審訴訟費用均由被上訴人負擔。
    事實及理由
一、被上訴人起訴主張：兩造係認識多年之朋友，上訴人自民國
    94年起陸續向伊借款，迄至97年間已累積借款金額達新臺幣
    （下同）260萬元（下稱系爭借款），兩造並約定利息按月
    息1.2%計算，上訴人原均按期支付利息，惟於98年3月間起
    向伊表示其財務有困難，伊念及雙方多年情誼，遂依其要求
    將用以清償利息而尚未兌領之三紙支票返還予上訴人。詎料
    上訴人嗣後竟不清償系爭借款，經伊多次催討，上訴人固曾
    於99年2月8日出具協議書，惟因未說明具體清償計畫，致伊
    未能接受上開協議書內容，乃再多次催討，並於99年3月23
    日寄發存證信函催告上訴人應於同年4月24日前清償系爭借
    款，惟上訴人仍置之不理，迄未清償。經扣除上訴人於99年
    2月8日已清償之利息4萬元，尚積欠伊本息299萬4,880元。
    爰依消費借貸之法律關係，求為命上訴人給付299萬4,880元
    ，及自99年4月24日起算法定遲延利息之判決。原審判決上
    訴人敗訴，上訴人不服，提起本件上訴。被上訴人對於上訴
    人之上訴，則答辯聲明：上訴駁回。
二、上訴人則以：伊前與配偶宋惠芳共同成立世偉有限公司（下
    稱世偉公司），由宋惠芳擔任該公司負責人，而被上訴人原
    受雇於世偉公司擔任模具技工，嗣伊幫助被上訴人創業，於
    90年9月成立韋昌實業有限公司（下稱韋昌公司），資本總
    額為1,000萬元，其中伊、伊之子江凱平、被上訴人、被上
    訴人之配偶曾美香之出資額分別為400萬元、100萬元、400
    萬元、100萬元，亦即伊實際持有韋昌公司之股權50%，並由
    伊擔任韋昌公司之董事。伊雖自93年起至97年間陸續向被上
    訴人借款計260萬元，並交付由世偉公司所簽發之支票數紙
    予被上訴人。惟兩造於98年3月間，同意以伊及伊之子江凱
    平持有韋昌公司計50%之股權抵償伊所積欠被上訴人之一切
    債務，伊並已將股權過戶登記予被上訴人，被上訴人亦已將
    債權憑證即本金支票及尚未兌現之98年4月20日、98年5月20
    日、98年6月20日之利息支票三紙返還予伊，故兩造間債之
    關係業已消滅。嗣因被上訴人故意拖延韋昌公司應交付予世
    偉有限公司（由上訴人與其配偶宋惠芳所成立，下稱世偉公
    司）所訂製之塑膠產品，伊乃被迫於99年2月22日向被上訴
    人提出以回復伊在韋昌公司計50%之股權抵償伊所欠被上訴
    人一切債務之原狀之分股協議書，惟被上訴人迄未對該協議
    書內容為任何承諾，亦未返還伊上開股權，則伊所為上開要
    約早已失其拘束力，故伊並未積欠被上訴人任何款項。又兩
    造係約定以伊持有韋昌公司50%之股權以出資額500萬元轉讓
    予被上訴人，以為清償系爭借款，並無約定於結算韋昌公司
    之財務後，再依該公司之賸餘價值決定股權轉讓之對價。故
    被上訴人本件請求，為無理由等語，資為抗辯。並上訴聲明
    ：(一)原判決廢棄。(二)被上訴人在第一審之訴及其假執行之聲
    請均駁回。
三、兩造不爭執之事實：
(一)、上訴人自94年起至97年間陸續向被上訴人借款260萬元，利
    息按月息百分之1.2計算，迄今尚積欠被上訴人借款299萬4,
    880元，及自99年4月24日起至清償日止，按月息百分之1.2
    計算之利息。
(二)、原證一所示之支票均係上訴人為清償被上訴人系爭借款之利
    息所交付之票據（見原審卷第6至10頁）。自94年7月20日起
    至98年3月20日止之支票均按期兌現，僅98年4月20日、同年
    5月20日、同年6月20日之三紙票據（見原審卷第10頁），因
    被上訴人返還上訴人而未兌現。
(三)、被上訴人於99年3月23日寄發存證信函催告上訴人應於同年4
    月24日以前清償所積欠之系爭借款（見原審卷第12頁）。
四、本件重要爭點在於：
    被上訴人主張上訴人自94年起至97年間陸續向其借款計260
    萬元，兩造並約定利息按月息百分之1.2計算，上訴人迄未
    清償被上訴人299萬4,880元及其法定遲延利息之事實，為上
    訴人所否認，並以前開情詞置辯。是本件應審酌之爭執點厥
    為：兩造間是否有約定以上訴人所持有韋昌公司之股權轉讓
    予被上訴人以為系爭借款之清償？若未約定以股權轉讓清償
    系爭借款，則被上訴人得否將利息計入？茲論述如后：
(一)、按請求履行債務之訴，原告就其所主張債權發生原因之事實
    ，固有舉證之責任，若被告自認此項事實而主張該債權已因
    清償而消滅，則清償之事實，應由被告負舉證之責任，此觀
    民事訴訟法第277條之規定自明（最高法院28年上字第1920
    號判例要旨參照）。次按債權人受領他種給付以代原定之給
    付者，其債之關係消滅，民法第319條定有明文。其立法理
    由為：「按債務人之清償債務，原應依債務之本旨而為履行
    ，不得以他種給付，以代原定之給付。然為事實上之便利，
    債務人以他種給付代原定之給付，而債權人亦經承諾，且已
    受領者，是債權人既得達其目的，應使債之關係歸於消滅，
    方為公允，即所謂代物清償也。」。又按代物清償係一種消
    滅債之方法，故債權人與債務人間授受他種給付時，均須有
    以他種給付代原定給付之合意，代物清償始能認為成立。代
    物清償經成立者，無論他種給付與原定之給付其價值是否相
    當，債之關係均歸消滅（最高法院52年台上字第3696號判例
    參照）。是債權人與債務人間授受他種給付時，均須有以他
    種給付代原定給付之合意，且已受領，即生債之關係消滅。
(二)、上訴人辯稱系爭借款債務業經伊以移轉韋昌公司之50%股權
    予被上訴人而消滅等語，惟為被上訴人所否認。揆諸前開說
    明，上訴人自應就系爭借款債務已代物清償之有利於已之事
    實負舉證之責。亦即上訴人須證明被上訴人有同意受領系爭
    股權作為清償系爭借款債務之意思表示。經查，上訴人自94
    年起陸續向被上訴人借款，迄至97年間已累積借款本息達26
    0萬元，且上訴人因週轉問題，多次開立支票，以替換前所
    開立之支票，延展清償期之事實，除有被上訴人配偶曾美香
    第一銀行00000000000帳號之託收紀錄可知（見本院卷第77
    頁），上訴人所交付世偉公司面額90萬元97年8月5日到期（
    票號000000000號）之支票（見本院卷第75頁），經取回後
    ，上訴人另交付同額97年10月5日到期支票，經97年8月6日
    （即前一紙抽回支票到期日即97年8月5日之翌日）託收存入
    （見本院卷第77頁）。嗣上訴人復請求被上訴人於97年10月
    5日到期前再次抽回，另交付同額97年12月5日到期之支票乙
    紙，於97年10月7日（即前一紙抽回支票到期日即97年10月5
    日之次二日）託收存入（見本院卷第77頁）。嗣因週轉問題
    ，再次請求被上訴人抽回，另交付98年3月5日到期之支票，
    換回前一紙97年12月5日到期之支票，而該支票再於97年12
    月8日（即前一紙抽回支票到期日即97年12月5日之次三日）
    託收存入（見本院卷第81頁）。另上訴人所交付世偉公司面
    額100萬元97年9月5日到期之支票，亦以相同方式換票展延
    清償期（見本院卷第78至81頁），足見，上訴人為展延清償
    期限，每次均以換票方式換回本金支票，此亦為被上訴人所
    不否認（見本院卷第73頁）。而上訴人自94年7月20日借款
    日起至98年3月20日止計45張利息票，均經被上訴人或其配
    偶曾美香提示兌現，上訴人縱有上開週轉問題，需抽換本金
    支票時，其各期利息均仍按時兌現，並無拖欠。再觀諸被上
    訴人於取回託收之98年3月5日到期、票號XB0000000號、面
    額90萬元及98年4月5日到期、票號XB0000000號、面額50萬
    元之兩紙本金支票並返還予上訴人後（見本院卷第81頁），
    即未再要求上訴人換票。同時亦將98年3月20日以後即將到
    期，原經被上訴人配偶曾美香存放於其郵局第0000000號帳
    戶內託收之98年4月20日、同年5月20日、同年6月20日三張
    利息支票抽回後，一併返還予上訴人，亦未再要求上訴人給
    付利息等情。而上訴人確實於98年3月23日將韋昌公司之股
    權轉讓予被上訴人，有韋昌公司股東同意書及公司變更登記
    表附卷可稽（見原審卷第32至34頁）。況被上訴人亦自承「
    …因為上訴人無意經營公司，希望出賣股份清償我及其他債
    權人的債務，所以才會先過戶給我們，最後因為公司無法釐
    清資產，所以未完成結算。…」等語（見本院卷第115頁）
    ，均足資佐證兩造於98年3月5日本金支票到期前，確曾合意
    被上訴人將未到期之本金及利息支票抽回返還予上訴人，上
    訴人則將其所持有韋昌公司50%之股權轉讓予被上訴人，以
    清償系爭借款。至被上訴人所舉證人陳彥仲與上訴人所生之
    債權債務關係，姑不論與本件無關，且據該證人陳彥仲所陳
    其與上訴人之債權，經延期後均有換票兌現（見本院卷第50
    至52頁），亦不能為有利於被上訴人對本件之認定。是上訴
    人上開所辯，應堪採信。
(三)、被上訴人另主張上訴人固曾於99年2月8日出具協議書（見原
    審卷第11頁），惟因未說明具體清償計畫，致伊未能接受上
    開協議書內容，乃再多次催討，並於99年3月23日寄發存證
    信函催告上訴人應於同年4月24日前清償系爭借款，惟上訴
    人仍置之不理，迄未清償等語，上訴人則辯稱兩造間債之關
    係因股權移轉業已消滅。嗣因被上訴人故意拖延韋昌公司應
    交付予世偉公司所訂製之塑膠產品，伊乃被迫於99年2月22
    日向被上訴人提出以回復伊在韋昌公司計50%之股權抵償伊
    所欠被上訴人一切債務之原狀之分股協議書（見原審卷第99
    頁），惟被上訴人迄未對該協議書內容為任何承諾，亦未返
    還伊上開股權，則伊所為上開要約早已失其拘束力，故伊並
    未積欠被上訴人任何款項等語。經查，被上訴人自承「…因
    為上訴人無意經營公司，希望出賣股份清償我及其他債權人
    的債務，所以才會先過戶給我們，最後因為公司無法釐清資
    產，所以未完成結算。…」等語（見本院卷第115頁），而
    上訴人亦確實於98年3月23日將韋昌公司之股權轉讓予被上
    訴人，足見，兩造間除有系爭借款債權之清償問題外，尚有
    韋昌公司於上訴人退出股權後，兩造資產分股結算等問題。
    另上訴人與其配偶宋惠芳所經營之世偉公司與韋昌公司間，
    亦有遲延交貨與返還模具等爭議，此有上訴人於99年2月22
    日所簽立，而被上訴人未同意該內容之韋昌實業有限公司分
    股協議書（見原審卷第99頁）內載有「不得以任何理由延遲
    交貨予世偉公司」等字，與99年7月19日兩造所簽立之和解
    書載有「甲方（即被上訴人代表韋昌公司）並已返還如模具
    出廠單之模具」等字（見原審卷第84頁）足資為證。顯見，
    被上訴人既自承上訴人無意經營公司，故出賣股份清償債務
    ，而上訴人亦依約定將股權辦理移轉登記予被上訴人，由被
    上訴人獨自經營韋昌公司，即兩造於股份轉讓當時已有以股
    權代償系爭借款債務之合意。至嗣後兩造間就韋昌公司與世
    偉公司間之經營爭議及韋昌公司之資產分股結算等問題，縱
    未解決，亦應不影響兩造前以韋昌公司股權作價抵充系爭借
    款債務之合意。否則兩造間既有合夥分股之結算爭議尚未解
    決，上訴人復未清償系爭借款，被上訴人實無可能將本金支
    票及利息支票均抽回後，而不要求上訴人換票及要求支付利
    息，迨至股權移轉登記1年後之99年3月23日始寄發存證信函
    催告上訴人應於同年4月24日前清償系爭借款。上訴人亦不
    可能於未成立合意前，即將其股份轉讓登記予被上訴人。至
    兩造於系爭借款債權清償消滅後，因公司經營及分股結算問
    題尚未解決，固曾商議回復上訴人在韋昌公司計50%之股權
    原狀等情，惟因兩造就此協議未為合意，自不得以此逕認系
    爭借款債權尚未清償。從而，上訴人上開所辯，應堪採信。
(四)、上訴人辯稱兩造間同意就系爭股權之移轉作為代物清償乙節
    ，既屬可信，則被上訴人請求利息部分，亦無討論之必要，
    併此敘明。
五、綜上所述，被上訴人主張上訴人尚積欠其借款299萬4,880元
    及按月息百分之1.2計算之利息，自不足採。上訴人抗辯系
    爭借款業已以系爭股權抵償而消滅，自屬有據。從而，被上
    訴人本於消費借貸之法律關係，請求上訴人返還299萬4,880
    元，及自99年4月24日起至清償日止，按月息百分之1.2計算
    之利息，為無理由，不應准許。原審為上訴人敗訴之判決，
    尚有未洽。上訴意旨指摘原判決不當，求予廢棄改判，為有
    理由，由本院廢棄原判決後，改判如主文。
六、本件事證已臻明確，兩造其餘之攻擊或防禦方法及未經援用
    之證據，經斟酌後認均不足影響判決之結果，自無逐一論駁
    之必要，併此敘明。
七、據上論結，本件上訴為有理由，依民事訴訟法第450 條、第
    78 條，判決如主文。
中    華    民    國    100    年    8    月    3    日
                    民事第一庭
                        審判長法  官  張耀彩
                              法  官  林金吾
                              法  官  盧彥如
正本係照原本作成。
如不服本判決，應於收受送達後20日內向本院提出上訴書狀，其
未表明上訴理由者，應於提出上訴後20日內向本院補提理由書狀
（均須按他造當事人之人數附繕本）上訴時應提出委任律師或具
有律師資格之人之委任狀；委任有律師資格者，另應附具律師資
格證書及釋明委任人與受任人有民事訴訟法第466條之1第1項但
書或第2項（詳附註）所定關係之釋明文書影本。如委任律師提
起上訴者，應一併繳納上訴審裁判費。
中    華    民    國    100    年    8    月    3    日
                             書記官  何家娟
附註：
民事訴訟法第466條之1（第1項、第2項）：
對於第二審判決上訴，上訴人應委任律師為訴訟代理人。但上訴
人或其他法定代理人具有律師資格者，不在此限。
上訴人之配偶、三親等內之血親、二親等內之姻親，或上訴人為
法人、中央或地方機關時，其所屬專任人員具有律師資格並經法
院認為適當者，亦得為第三審訴訟代理人。